【裁判字號】    90,易,3447
【裁判日期】    920430
【裁判案由】    違反證券交易法
【裁判全文】
臺灣高雄地方法院刑事判決                          九十年度易字第三四四七號
    公  訴  人  臺灣高雄地方法院檢察署檢察官
    被      告  壬○○
    （原名  鄧凱文）
右列被告因違反證券交易法案件，經檢察官提起公訴（八十九年度偵字第一八八八五
號），本院判決如左：
    主  文
壬○○法人之負責人共同連續違反非經主管機關核准且向主管機關申報生效後，不得
出售所持有之公司股票，而對非特定人公開招募之規定，處有期徒刑肆月，併科罰金
拾伍萬元，有期徒刑部分如易科罰金及罰金部分如易服勞役，均以佰元折算壹日。
    事  實
一、壬○○（原名鄧凱文，民國九十年八月十日更名）係已公開發行股票之「祿加開
    發投資股份有限公司」（八十八年八月四日設立登記，設在臺中市○區○○○路
    一段三四五號十二樓，以下簡稱「祿加公司」）之董事長兼總經理，為該公司之
    負責人，戊○○、辛○○、庚○○、丙○○（均未起訴）受僱於壬○○，分別擔
    任該公司之總經理之特別助理、副總經理特助、副理及總經理室司機，欒忠義（
    未起訴）亦受僱於壬○○擔任該公司專投六處（設在高雄市三民區○○○路五○
    二號Ｂ１）之襄理，丁○○（未起訴）則自八十九年四月間起擔任該公司之副總
    經理並負責專投六處之業務，渠六人均明知「祿加公司」登記之營業項目為一般
    投資業，不包括有價證券之自行買賣，及未經主管機關即財政部證券暨期貨交易
    管理委員會（以下簡稱證期會）之核准或申報生效，不得對非特定人公開招募出
    售其所持有之公司股票，竟自八十八年初某日起，先後陸續共同基於概括犯意之
    聯絡，迄於八十九年六月二十一日止，在高雄市三民區○○○路五○二號Ｂ１「
    祿加公司」專投六處，以「祿加公司」名義，對非特定人公開招募出售所持有之
    公司股票。其出售模式為，先將「祿加公司」本身及「祿加公司」投資持有之「
    鉅康國際電信股份有限公司」（以下簡稱「鉅康公司」）及「大東方數位科技股
    份有限公司」（以下簡稱「大東方公司」）之已公開發行之未上市、上櫃股票，
    過戶於戊○○、辛○○、庚○○及丙○○之名下，再利用報紙刊登廣告招募陳鴻
    章等業務員，以每股二十元至三十元不等之價格，向不特定人推銷「祿加公司」
    、「鉅康公司」及「大東方公司」之股票，如有達成交易，再將股票自戊○○、
    辛○○、潘立忠或丙○○名下過戶予客戶，並將交易款項匯至「祿加公司」之帳
    戶內。自八十八年初間起至八十九年六月二十一日間止，計向乙○○、癸○○（
    原名顏子評）、林鳳慈、甲○○等不特定人招募出售「祿加公司本身及所持有之
    「鉅康公司」及「大東方公司」之股票，共計出售「祿加公司」股票約五百張、
    「鉅康公司」股票約一千張及「大東方公司」股票約六百張，銷售金額共計五千
    七百餘萬元。嗣於八十九年六月二十一日，經法務部調查高雄市調處前往搜索查
    獲台中市○區○○○路一段三四五號十二樓之一號查獲，並扣得「祿加公司」員
    工一覽表、營利事業登記證、帳戶名冊、股票過戶明細表、業績統計表、股票交
    易匯款單、收款明細表、股票異動明細表、認購意願書、業務制度等資料及「鉅
    康公司」簡介資料、股票過戶明細表、股票領取簽收表，始知悉上情。
二、案經法務部調查局高雄市調查處報請臺灣高雄地方法院檢察署檢察官偵查起訴。
    理  由
一、訊據被告壬○○固坦承於右揭時、地以前開方法將「祿加公司」本身及持有之「
    鉅康公司」、「大東方公司」之未上市、上櫃公司之股票出售，惟否認有違反證
    券交易法之犯行，辯稱：因「祿加公司」之資金已用盡，為取得資金才將「祿加
    公司」本身及所投資持有之「鉅康公司」、「大東方公司」之股票出售予公司員
    工之親友，並未出售給不特定人，且出售公司持有股票係屬處分公司資產之合法
    行為，並未違反證券交易法云云。惟查：
  (一)被告在高雄市三民區○○○路五○二號Ｂ１設立「祿加公司」專投六處，招募員
    工向不特定人招募出售「祿加公司」、「鉅康公司」及「大東方公司」之股票等
    情，業據證人即「祿加公司」投資顧問己○○於偵查及本院調查中證述甚詳，其
    證稱：伊在「祿加公司」擔任投資顧問，負責找新案件及銷售「祿加公司」本身
    及持有之「大東方公司」、「鉅康公司」之股票，銷售股票之對象不特定，有時
    以二人一組方式登門拜訪，公司知道伊等以登門拜訪客戶之方式推銷股票，伊每
    月底新二萬元並以累計方式計算業績獎金等語（見偵查卷第一一九頁及本院卷第
    一五九、一六○頁），且被告亦自承有設置業務單位負責銷售股票及尋找投資案
    件等情（見本院卷第二○九頁），參以證人即曾向被告購買上開三家公司股票之
    客戶癸○○、林鳳慈、甲○○等人於調查站、偵查或本院調查中均指證，渠等分
    別係透過公司之業務員己○○、宋國中、梁慈芬等人登門拜訪或以廣告函推銷而
    購買股票等情（見本院卷第八二、八三、一五一、一五二、一五六頁），足證被
    告成立之公司確有對不特定人招募出售持有之公司股票。被告固執前詞辯解，惟
    再參以扣案股票過戶明細表、業績統計表、股票交易匯款單等物觀之，顯見被告
    從事上開三家公司股票之買賣已頗具規模，絕非如被告所辯僅係推銷給特定之人
    ，至為顯然。
  (二)被告自承先將上開三家公司之股票信託登記在庚○○、戊○○、辛○○及丙○○
    名下，再過戶於承買人名下，及在高雄市設立專投六處，先由欒忠義負責高雄地
    區業務，自八十九年四月起由丁○○負責，而戊○○偶爾亦會南下高雄視察等情
    （見本院卷第一三○、二○六、二○七頁），核與證人戊○○、庚○○於本院調
    查中證稱：「祿加公司」將公司所持股票信託登記在渠名下，渠並授權公司以渠
    名義過戶給股票之買受人等語（見本院卷第一三六、一三八頁），及證人己○○
    證稱戊○○會不定時南下高雄等語（見本院卷第一六○頁），證人丁○○證稱自
    八十九年四月起擔任「祿加公司」副總經理等情（見偵查卷第九一頁）大致相符
    ，足見被告與戊○○、庚○○、辛○○、丙○○、欒忠義、丁○○就上開對不特
    定人招募出售公司所持有之上開三家公司股票之行為，有犯意之聯絡及行為之分
    擔甚明。
   (三)辯護人雖辯稱被告上開行為與有價證券買賣之行紀或居間或承銷行為有間云云
     。惟按八十九年七月十九日修正前之證券交易法十五條規定，所謂經營證券業
     務，包括（一）有價證券之承銷（二）有價證券之自行買賣（三）有價證券買
     賣之行紀或居間。而八十九年七月十九日修正後之證券交易法所稱經營證券業
     務，雖修正為（一）有價證券之承銷及其他經主管機關核准之相關業務（二）
     有價證券之自行買賣及其他經主管機關核准之相關業務（三）有價證券買賣之
     行紀、居間、代理及其他經主管機關核准之相關業務。惟均包括「有價證券之
     自行買賣」，被告所為既係從事有價證券之自行買賣，自屬違反證券交易法之
     規定，是辯護人此部份辯解尚有誤會。
  (四)被告雖又辯稱：出售上開公司持有股票係屬處分公司資產之合法行為，並未違反
    證券交易法云云。然按【有價證券之募集與發行，除政府債券或經財政部核定之
   其他有價證券外，非經主管機關核准或向主管機關申報生效後，不得為之；其處
    理準則，由主管機關定之；第一項規定於「出售所持有之公司股票」、公司債券
    或其價款繳納憑證、表明其權利之證書或新股認購權利證書、新股權利證書而對
    非特定人公開「招募」者，準用之】，證券交易法第二十二條第一項、第三項分
    別定有明文。是該法第二十二條第三項、第一項係規定，對非特定人公開「招募
    」而「出賣」所持有之「公司股票」時，非經主管機關核准或申報生效後，不得
    為之，亦即，公司未經主管機關證期會核准或向主管機關申報生效後，而對不特
    定人出售「公司所持有之公司股票」，即係違反證券交易法第二十二條第三項、
    第一項之規定甚明，是被告上開辯解係曲解法令，無足採信。
  (五)綜上所述，被告所辯，應係避究卸責之詞，無足採信。此外，並有「祿加公司」
    員工一覽表、營利事業登記證、帳戶名冊、股票過戶明細表、業績統計表、股票
    交易匯款單、收款明細表、股票異動明細表、認購意願書、業務制度等資料及「
    鉅康公司」簡介資料、股票過戶明細表及股票領取簽收表等附卷可稽。本案事證
    明確，被告犯行應堪認定。
二、按八十六年五月七日公布之證券交易法第六條、第一百七十五條業於八十九年七
    月十九日經總統公布修正，並於八十九年七月二十一日起生效施行，另同法第八
    十條、第一百零六條、第一百三十一條，經行政院依該法第一百八十三條第二項
    之規定，自九十年一月十五日起施行；嗣先後於九十年十一月十四日、九十一年
    二月六日、九十一年六月十二日分別經總統公布修正或修正增訂部分條文，惟自
    九十年十一月十四日以降之歷次修正，除九十一年二月六日就第一百七十五條增
    加違反第二十八條之二第一項之刑罰規定，刪除第一百五十七條之一第一項之刑
    罰規定外，其餘同法第十八條、第二十二條、第四十四條及第一百七十九條與本
    案犯行相關之犯罪構成要件或刑罰效果均未為變更，合先敘明。又依據八十六年
    五月七日公布之證券交易法所稱之公司，係謂依公司法組織之股份有限公司，該
    法第四條定有明文；而同法第六條係就有價證券所作之定義，「發行之公司股票
    」即為該法所稱之有價證券，是縱係未上市、上櫃股票，但仍屬證券交易法第六
    條所指發行之公司股票，此類公司股票固得依公司法之規定而為轉讓，然若將持
    有之股票以公開招募之方式向非特定人出售時，非經主管機關核准或申報生效後
    不得為之，故被告與戊○○、庚○○、辛○○、丙○○、欒忠義及丁○○等六人
    所銷售之股票雖係未上市、上櫃之股票，仍屬證券交易法第六條規定之「公開發
    行公司股票」，仍應受證券交易法之規範至明。查被告行為後，證券交易法業於
    八十九年七月十九日修正公布，並於同年月二十一日起施行，修正後之證券交易
    法第一百七十五條之法定刑中關於罰金部分，由「或科或併科十五萬元以下罰金
    」提高為「或科或併科新臺幣一百八十萬元以下罰金」，其餘法定刑度不變，茲
    比較新舊法結果，以修正前之舊法規定，較有利於被告，故依刑法第二條第一項
    但書規定，自應適用最有利於被告之修正前證券交易法第一百七十五條規定處罰
    ；且被告係「祿加公司」之負責人，其以「祿加公司」名義銷售上開公司股票，
    核其所為，係違反修正前證券交易法第十八條經營證券投資顧問事業，應經主管
    機關之核准、同法第二十二條第三項之於出售所持有之公司股票，而對非特定人
    公開招募者，非經主管機關核准或向主管機關申報生效後，不得為之及同法第四
    十四條第一項之非證券商不得經營證券業務等規定，應依修正前證券交易法第一
    百七十五條、第一百七十九條規定處斷。又被告與戊○○、辛○○、庚○○、丙○○、欒忠義、丁○○等人間，就右揭犯行有犯意聯絡及行為分擔，為共同正犯
    。被告係以一出售行為，同時違反上開修正前證券交易法所規定之罪，為想像競
    合犯，應從一情節較重之修正前證券交易法第一百七十五條、第一百七十九條違
    反出售所持有之公司股票，而對非特定人公開招募者，非經主管機關核准或向主
    管機關申報生效後，不得為之規定論處（按證券交易法第二十二條之規定係為保
    障投資大眾所獲取之公開資訊之真實性，其情節較諸證券交易法第十八條第一項
    、第四十四條係為便於主管機關對於證券相關事業之管理為重）。再被告先後多
    次違反出售所持有上開公司股票，而對非特定人公開招募者，非經主管機關核准
    或向主管機關申報生效後，不得為之之規定，時間緊接，方法相同，所觸犯係構
    成要件同一之罪名，顯係基於概括犯意反覆為之，為連續犯，爰依刑法第五十六
    條之規定，以一罪論，並依法加重其刑。爰審酌被告破壞國家對證券市場秩序之
    管理，犯後否認犯行及其犯罪動機、目的、手段、智識程度、所生危害程度等一
    切情狀，量處如主文所示之刑，並並諭知易科罰金及易服勞役之折算標準，用資
    懲惕。至扣案之「祿加公司」員工一覽表、營利事業登記證、帳戶名冊、股票過
    戶明細表、業績統計表、股票交易匯款單、收款明細表、股票異動明細表、認購
    意願書、業務制度等資料及「鉅康公司」簡介資料、股票過戶明細表、股票領取
    簽收表，雖係供被告右揭犯罪所用之物，然悉屬「祿加公司」所有，並非屬被告
    所有，爰不併予宣告沒收，併此指明。
三、公訴人認被告右揭所為，另係經營登記範圍以外之業務而違犯修正前公司法第十
    五條第三項之罪嫌，固非無據，惟按犯罪後之法律已廢止其刑罰者，應諭知免訴
    之判決，刑事訴訟法第三百零二條第四款定有明文。查公司法第十五條業於九十
    年十一月十二日經總統公布修正，同年月十四日生效，將原第十五條規定：「公
    司不得經營登記範圍以外之業務。公司之資金，除因公司間業務交易行為有融通
    資金之必要者外，不得貸與股東或任何他人。公司負責人違反前二項規定時，各
    處一年以下有期徒刑、拘役或科或併科新臺幣十五萬元以下罰金，並賠償公司因
    此所受之損害。」修正為：「公司之資金，除有左列各款情形外，不得貸與股東
    或任何他人：一公司間或與行號間有業務往來者。二公司間或與行號間有短期融
    通資金之必要者。融資金額不得超過貸與企業淨值的百分之四十；第二項規定：
    公司負責人違反前項規定時，應與借用人連帶返還責任；如公司受有損害者，亦
    應由其負損害賠償責任。」是原第十五條第三項之刑罰規定顯已廢止，本應為此
    部分免訴判決之諭知，惟公訴意旨認此部分與前揭論罪科刑違反證券交易法部分
    ，係一行為觸犯數罪名之想像競合犯，乃屬裁判上一罪關係，爰不另為免訴之諭
    知，謹此敘明。
據上論斷，應依刑事訴訟法第二百九十九條第一項前段，修正前證券交易法第一百七
十五條、第一百七十九條，刑法第十一條前段、第二條第一項但書、第二十八條、第
五十六條、第五十五條、第四十一條第一項前段、第四十二條第二項，罰金罰鍰提高
標準條例第二條，判決如主文。本案經檢察官黃秋婷到庭執行職務。
中      華      民      國    九十二    年      四      月     三十     日
                                  臺灣高雄地方法院刑事第三庭
                                      法  官    廖純卿
右正本證明與原本無異。
如不服本判決，應於判決送達後十日內，向本院提出上訴狀。
     書記官    劉企萍
中      華      民      國    九十二    年      五      月      五      日
附錄本案論罪科刑法條全文︰
八十六年五月七日公布證券交易法第十八條
  經營證券投資信託事業、證券金融事業、證券投資顧問事業、證券集中保管事業或
  其他證券服務事業，應經主管機關之核准。
八十六年五月七日公布證券交易法第二十二條
  有價證券之募集與發行，除政府債券或經財政部核定之其他有價證券外，非經主管
  機關核准或向主管機關申報生效後，不得為之。其處理準則，由主管機關定之。
  已依本法發行股票之公司，於依公司法之規定，發行新股而可不公開發行者，仍應
  依前項之規定辦理。
  第一項規定於出售所持有之公司股票、公司債券或其價款繳納憑證、表明其權利之
  證書或新股認購權利證書、新股權利證書，而對非特定公開招募者，準用之。
八十八年五月七日公布證券交易法第四十四條
  證券商須經主管機關之特許及發給特許證照，方得營業；非證券商不得經營證券業
  務。證券商分支機構之設立，應經主管機關許可。
  外國證券商在中華民國境內設立分支機構，應經主管機關許可及發給許可證照。
  證券商設置標準及管理規則，由主管機關定之。
八十六年五月七日公布證券交易法第一百七十五條
  違反第十八條第一項、第二十二條、第四十三條第一項、第四十三條之一第二項、
  第四十四條第一項至第三項、第六十條第一項、第六十二條第一項、第九十三條、
  第九十六條至第九十八條、第一百十六條、第一百二十條、第一百五十七條之一第
  一項或第一百六十條之規定者，處二年以下有期徒刑、拘役或科或併科十五萬元以
  下罰金。
八十六年五月七日公布證券交易法第一百七十九條
  法人違反本法之規定者，依本章各條之規定處罰其為行為之負責人。
八十九年七月十九日公布證券交易法第一百七十五條
  違反第十八條第一項、第二十二條、第二十八條之二第一項、第四十三條第一項、
  第四十三條之一第二項、第四十四條第一項至第三項、第六十條第一項、第六十二
  條第一項、第九十三條、第九十六條至第九十八條、第一百十六條、第一百二十條
  或第一百六十條之規定者，處二年以下有期徒刑、拘役或科或併科新臺幣一百八十
  萬元以下罰金。
九十一年二月六日公布證券交易法第一百七十五條
  違反第十八條第一項、第二十二條、第二十八條之二第一項、第四十三條第一項、
  第四十三條之一第二項、第三項、第四十三條之五第二項、第三項、第四十三條之
  六第一項、第四十四條第一項至第三項、第六十條第一項、第六十二條第一項、第
  九十三條、第九十六條至第九十八條、第一百十六條、第一百二十條或第一百六十
  條之規定者，處二年以下有期徒刑、拘役或科或併科新臺幣一百八十萬元以下罰金
  。


司法院資訊處製作；財團法人民間司法改革基金會備份。
